【裁判字號】    98,交上易,8
【裁判日期】    980527
【裁判案由】    過失重傷害
【裁判全文】
臺灣高等法院高雄分院刑事判決         98年度交上易字第8號
上  訴  人  臺灣屏東地方法院檢察署檢察官
上  訴  人
即  被  告  乙○○
被      告  甲○○○
上列上訴人因被告過失重傷害等案件，不服臺灣屏東地方法院97
年度交易字第59號中華民國97年10月20日第一審判決（起訴案號
：臺灣屏東地方法院檢察署97年度偵字第781 號），提起上訴，
本院判決如下：
    主  文
原判決關於乙○○部分撤銷。
乙○○因過失傷害人，處拘役參拾日，如易科罰金，以新臺幣壹
仟元折算壹日。
其他上訴駁回。
    事  實
一、甲○○○未領有駕駛執照，並知悉重型機車在駕駛人後設有
    固定座位者，僅得附載1 人，竟於民國96年9 月7 日下午4
    時許，無照駕駛車牌號碼MZ2-072 號重型機車，並搭載其子
    許舜欽（92年次）、許博淵（94年次）2 人，沿屏東縣九如
    鄉○○村○○路由北往南行駛，行經該路段235 之6 號前方
    無號誌，且未設標誌、標線或號誌劃分幹、支線道之交叉路
    口（除南向路段路名為三環路，北、東、西3 向道路均編為
    三多路，以下依序稱為三多路北行、東行、西行路段）時，
    原應注意汽車行經無號誌交岔路口處，應減速慢行，作隨時
    停車之準備，其未設標誌、標線或號誌劃分幹、支線道者，
    左方車應讓右方車先行，而依當時情形為晴天午後，光線、
    視線良好，現場為柏油鋪設之村里道路，路面平坦，無施工
    、無缺陷、無障礙，路口轉角處並設有反光鏡多面，對各向
    來車均可憑目視觀察得悉，復無其他不能注意之情事，竟疏
    未注意，於行經該路口時，原已經前開反光鏡而發現右方，
    即三多路西行路段有車輛同時駛來，仍未減速行駛，僅以鳴
    按喇叭方式示意對方讓行，適該右側，即三多路西行路段，
    為乙○○駕駛車牌號碼H9W-297 號重型機車，由西往東沿該
    路段駛來，亦未注意汽車行駛時，駕駛人應注意車前狀況，
    並隨時採取必要之安全措施；車輛行經無號誌之交岔路口，
    應減速慢行，作隨時停車之準備，致全未由路口反光鏡發現
    左方亦有前開甲○○○駕駛之機車行近同一路口，以致兩車
    於進入該路口時，被告甲○○○仍因車速過快，且因附載2
    人致反應欠敏而閃剎不及，而乙○○甚至始終未發現側面來
    車，致兩車發生碰撞，並均人車倒地，甲○○○因而受有右
    肘、右足背多處擦傷，許舜欽受有頭部外傷併頂部血腫、右
    手掌、右手指多處擦傷，許博淵受有頭部外傷併右膝、右踝
    、右手腕、下巴多處擦傷（許舜欽、許博淵受傷部分，未據
    告訴），乙○○則受有創傷性雙側硬膜下腔出血、顱內出血
    、左側顱骨骨折、左側開顱術後水腦症、頭皮血腫，經治療
    後仍存有癲癇症後遺症之重傷害。
二、案經甲○○○、乙○○訴由屏東縣警察局里港分局報告報告
    臺灣屏東地方法院檢察署檢察官偵查起訴。
    理  由
一、訊據被告甲○○○、乙○○均承認於前開時地發生車禍之事
    實，惟均否認有何過失，被告甲○○○辯稱：伊當時有將機
    車減速並煞車，是被告乙○○自行撞上來的；被告乙○○則
    辯稱：伊當時行經路口確有減速，而車禍發生係因被告甲○
    ○○駕車撞及其後輪左側，倒地後並僅有被告甲○○○所駕
    機車有滑行情事，足徵車禍是因甲○○○騎車未減速所致，
    伊係後方遭撞，無從注意云云。經查：
  (一)前揭時地被告甲○○○無照駕駛重型機車，並搭載其子許舜
    欽、許博淵2 人，由北往南行經上開無號誌，且未設標誌、
    標線或號誌劃分幹、支線道之交叉路口前，原已自路口反光
    鏡發現右方，即三多路西行路段，乙○○駕駛重型機車，由
    西往東沿該路段駛來，旋於兩車進入該路口時發生碰撞，致
    兩車均人車倒地，甲○○○、乙○○、許舜欽、許博淵並各
    受有前揭傷害等情，除據被告甲○○○、乙○○於原審審理
    時各自陳述在卷，並各以他方被訴案件為證人，及證人即承
    辦警員丙○○於原審審理時證述綦詳，復有道路交通事故調
    查報告(一)、(二)表、現場圖、現場及車損照片12幀、屏東基督
    教醫院出具之診斷證明書共計8 張附卷可稽。
  (二)按汽車行經無號誌之交岔路口應減速慢行，作隨時停車之準
    備；汽車行駛時，駕駛人應注意車前狀況，並隨時採取必要
    之安全措施；汽車行駛至交岔路口，未設標誌、標線或號誌
    劃分幹、支線道者，左方車應暫停讓右方車先行，道路交通
    安全規則第93條第1 項第2 款、第94條第3 項、第102 條第
    1 項第2 款分別定有明文。又機器腳踏車附載人員，重型及
    普通輕型機器腳踏車在駕駛人後設有固定座位者，得附載1
    人，道路交通安全規則第88條第1 項第2 款著有規定，並均
    為被告甲○○○、乙○○於前揭時地駕駛重型機車上路行駛
    時所應知悉並注意之規範。
  (三)前揭路口雖未設有號誌外，亦未經以標誌、標線標明何者為
    幹線道、支線道，已如前述，然路口轉角處則設有各角度之
    反光鏡多面，有現場照片在卷可稽，除被告甲○○○於原審
    審理時，對其事發前已自反光鏡呈現之影像，發現乙○○行
    進方向有來車一節，自承在卷外，另依上開自被告乙○○原
    本駛來方向拍攝之現場照片中，亦明顯可見設有反光鏡並可
    清楚反映甲○○○當時行進方向來車情形（見警卷第30頁所
    示戴紅色帽子路人頭部上方部分），乃被告乙○○不僅未曾
    注意，依其在原審審理時自承，當時甚至在已進入路口並發
    生碰撞倒地而仍不知危險來源為何（原審卷第55頁反面），
    茲據其所陳，其自原先由郵局出發至發生碰撞瞬間之事，既
    均有印象，足徵上開對危險發生全無覺查之說，並非因受傷
    失憶所致，是其當時行經路口前，顯然未注意車前狀況，且
    未減速慢行以作隨時停車之準備；另被告甲○○○事前雖由
    前方反光鏡反射之影象，已經看見右方乙○○之來車，竟仍
    未能及時有效煞停，除堪認其當時確未依規定減速慢行並讓
    右方來車先行外，衡其情節，猶與同時附載2 名兒童致駕駛
    作為及機車運動能力受限，不無關連；是渠2 人前開駕駛行
    為，均有過失，堪予認定。又被告甲○○○、乙○○等人，
    係因本件事故而受有前述傷害，有診斷證明書共6 份在卷可
    按，是被告甲○○○、乙○○前開過失行為，各就對方所受
    傷害，均有相當因果關係，堪予認定。
  (四)綜上所述，被告二人所辯均不足採信。本件被告犯罪事證已
    臻明確，應依法論科。
二、被告乙○○部分：
  (一)核被告乙○○所為，犯刑法第284 第1 項前段過失傷害罪。
    原審以被告乙○○罪證明確，而予論罪科刑，固非無見。惟
    按犯刑法第第284 第1 項前段過失傷害罪，依同法第287 條
    規定，須告訴乃論。查告訴人甲○○○於警詢雖稱要告乙○
    ○傷害，但依警詢所載「妳受傷的部分是否要提告？」（警
    卷第9 頁）之內容以觀，足見其僅就自己受傷部分提出告訴
    ，並未就其子許舜欽、許博淵受傷部分，以法定代理人身分
    提出告訴，從而本件許舜欽、許博淵受傷部分，自屬未經合
    法告訴，原審認已經合法告訴而為實體判決，自有不當。被
    告乙○○上訴意旨否認犯罪，雖無理由，惟原判決既有違法
    之處，自應由本院將原判決關於被告乙○○部分撤銷改判。
  (二)審酌被告乙○○為67年9 月1 日出生、受有專科畢業教育程
    度、以經營飲料店為業之人，前揭犯罪時年29歲，有其年籍
    資料附卷可稽，並據其於審理時自陳在卷，均無犯罪之前案
    紀錄，有臺灣高等法院被告前案紀錄表及臺灣屏東地方法院
    檢察署刑案資料查註紀錄表各1 份在卷可按，並考量其於村
    里道路駕駛機車行經無號誌路口而違規肇事之犯罪情節，造
    成他方受傷害之程度，各自應負過失責任之比例，及犯後態
    度等一切情狀，量處如主文第2 項所示之刑。又審酌其之年
    齡、職業、收入、社會地位等節，並諭知易科罰金之折算標
    準如主文第2 項所示，以資儆懲。
  (三)公訴意旨另以：被告乙○○因前開過失行為致許舜欽、許博
    淵受傷部分，亦涉有刑法第284 第1 項前段過失傷害罪嫌，
    惟此部分並未經合法告訴，已如前述，依法本應為不受理之
    諭知，因公訴意旨認此部分與前揭論罪部分，具有想像競合
    犯之裁判上一罪關係，爰不另為不受理之諭知。
三、被告甲○○○部分：
  (一)按稱重傷者，除毀敗或嚴重減損一目或二目之視能、毀敗或
    嚴重減損一耳或二耳之聽能、毀敗或嚴重減損語能、味能或
    嗅能、毀敗或嚴重減損一肢以上之機能、毀敗或嚴重減損生
    殖之機能外，尚包括其他於身體或健康，有重大不治或難治
    之傷害，刑法第10條第4 項第6 款定有明文。被告乙○○因
    前揭事故致腦部受傷並經治療後，仍留存癲癇症之後遺症，
    有前引屏東基督教醫院出具之診斷證明書在卷可稽，依其情
    節，顯已構成前開規定所稱其他於健康之重大不治傷害，應
    認為受有重傷。核被告甲○○○所為，係犯刑法第284 條第
    1 項後段過失致重傷罪；被告甲○○○無駕駛執照駕車，因
    而致人受傷，應依道路交通管理處罰條例第86條第1 項規定
    ，加重其刑。
  (二)原審因而適用刑法第284 條第1 項前段、後段、道路交通管
    理處罰條例第86條第1 項、刑法第41條第1 項前段，刑法施
    行法第1 條之1 規定，並審酌被告甲○○○為越南籍人士，
    70年7 月6 日出生、未受教育、協助配偶家人務農為業之人
    ，本件犯罪時年26歲，有其年籍資料附卷可稽，並審理時自
    陳在卷，並無犯罪之前案紀錄，有臺灣高等法院被告前案紀
    錄表及臺灣屏東地方法院檢察署刑案資料查註紀錄表各1 份
    在卷可按，並考量其於村里道路駕駛機車行經無號誌路口而
    違規肇事之犯罪情節，造成他方受傷害之程度，各自應負過
    失責任之比例，及犯後態度等一切情狀，量處有期徒刑5 月
    ，又審酌其之年齡、職業、收入、社會地位等節，並諭知易
    科罰金之折算標準為以新台幣一千元折算1 日，以資儆懲。
    核其認事用法並無不當，量刑亦稱妥適。檢察官循告訴人乙
    ○○之請求提起上訴，認原判決量刑過輕，為無理由，應予
    駁回。
據上論結，應依刑事訴訟法第368 條、第369 條第1 項前段、第
364 條、第299 條第1 項前段，刑法第284 條第1 項前段、第41
條第1 項前段，刑法施行法第1 條之1 ，判決如主文。
本案經檢察官許月雲到庭執行職務。
中    華    民    國    98    年    5     月    27    日
                  刑事第三庭    審判長法  官   周賢銳
                                      法  官   黃憲文
                                      法  官   黃仁松
以上正本證明與原本無異。
不得上訴。
中    華    民    國    98    年    5     月    27    日
                                      書記官   林家煜
附錄本件判決論罪科刑法條：
中華民國刑法第284條
因過失傷害人者，處6 月以下有期徒刑、拘役或5 百元以下罰金
，致重傷者，處1 年以下有期徒刑、拘役或5 百元以下罰金。
從事業務之人，因業務上之過失傷害人者，處1 年以下有期徒刑
、拘役或1 千元以下罰金，致重傷者，處3 年以下有期徒刑、拘
役或2 千元以下罰金。


司法院資訊處製作；財團法人民間司法改革基金會備份。
